臺灣高等法院臺中分院刑事判決　　　　100年度上訴字第531號
上　訴　人　臺灣彰化地方法院檢察署檢察官
被　　　告　黃柏華
上列上訴人因違反毒品危害防制條例案件，不服臺灣彰化地方法
院99年度訴字第1302號中華民國99年12月31日第一審判決（起訴
案號：臺灣彰化地方法院檢察署99年度毒偵字第1659號），提起
上訴，本院判決如下：
    主  文
上訴駁回。
    理  由
一、公訴意旨略以：黃柏華基於施用第一級毒品海洛因及第二級
    毒品甲基安非他命之犯意，於99年7 月23日晚上10時許，在
    其位於彰化縣彰化市○○路225號之7住處，以將毒品海洛因
    及甲基安非他命混合置入玻璃球內燒烤，吸食其煙霧之方式
    ，施用第一級毒品海洛因及第二級毒品甲基安非他命1 次。
    嗣於翌（24）日在臺中市○區○○街380號8樓，因形跡可疑
    ，為警盤查，經徵其同意，採集尿液送驗後，結果呈毒品嗎
    啡、可待因、甲基安非他命及安非他命陽性反應，因認被告
    涉犯毒品危害防制條例第10條第1項及第2項之施用第一級、
    第二級毒品罪嫌等語。
二、按犯罪事實應依證據認定之，無證據不得認定犯罪事實；又
    不能證明被告犯罪或其行為不罰者，應諭知無罪之判決，刑
    事訴訟法第154條第2項、第301條第1項分別定有明文。次按
    事實之認定，應憑證據，如未能發現相當證據，或證據不足
    以證明，自不能以推測或擬制之方法，以為裁判基礎；而認
    定不利於被告之事實，須依積極證據，苟積極證據不足為不
    利於被告事實之認定時，即應為有利於被告之認定，更不必
    有何有利之證據；所謂認定犯罪事實之積極證據，雖不以直
    接證據為限，間接證據亦包括在內，然而無論直接或間接證
    據，其為訴訟上之證明，須於通常一般之人均不致有所懷疑
    ，而得確信其為真實之程度者，始得據為有罪之認定，倘其
    證明尚未達到此一程度，而有合理之懷疑存在時，自不能以
    推測或擬制之方法，以為有罪裁判之基礎（最高法院30年度
    上字第816號、40年度臺上字第86 號、76年度臺上字第4986
    號判例意旨參照）。又刑事訴訟法第161條第1項規定：檢察
    官就被告犯罪事實，應負舉證責任，並指出證明之方法。因
    此，檢察官對於起訴之犯罪事實，應負提出證據及說服之實
    質舉證責任。倘其所提出之證據，不足為被告有罪之積極證
    明，或其指出證明之方法，無從說服法院以形成被告有罪之
    心證，基於無罪推定之原則，自應為被告無罪判決之諭知（
    最高法院亦著有92年臺上字第128號判例參照）。
三、公訴意旨認被告涉犯前開罪嫌，無非係以被告之自白及其尿
    液檢驗報告為其論據。訊據被告固坦承於公訴意旨所指之時
    間、地點施用毒品，然辯稱：查獲當天其與友人柯玉芳、林
    怡齊在臺中市○區○○街380號8樓之35屋內，警員並無搜索
    票，即向管理室取得鑰匙強行進入，搜索後並未發現任何違
    禁物品或犯罪工具，警員竟強行將其及林怡齊帶回派出所採
    尿，抓回去一定會叫其採尿，不願意也沒有用等語。
四、經查：
  (一)證人即承辦本案之彰化縣政府警察局彰化分局民生派出所警
    員朱家宏於原審審理中證稱：案外人即先前服務於該派出所
    之警員楊順吉有聲請搜索票，請其去現場執行搜索其不記得
    有無看到搜索票，其不知道本次搜索，楊順吉有無依規定向
    上級陳報，其不記得有無製作搜索扣押筆錄，要看楊順吉有
    沒有做，其與楊順吉及一名替代役男共同前往臺中市○區○
    ○街380號8樓之35，進入屋內後現場連被告共有3 人，其負
    責把他們看住，在現場沒有搜到任何東西，之後就把被告及
    林怡齊帶回派出所，因為林怡齊係行方不明之毒品列管人口
    ，其回派出所後就下班，不知道為何會對被告做筆錄及驗尿
    ，都是楊順吉做的，之後其並未參與本案等語（見原審卷第
    47頁背面至第50頁背面、第51頁背面）。核與證人楊順吉所
    證：因有線報檢舉屋主柯玉芳與友人在台中市○區○○街38
    0號8樓之35號聚集吸毒，所以其有向臺中地方法院聲請搜索
    票，至現場發現柯玉芳、林怡齊和被告，所以帶被告和林怡
    齊回派出所製作筆錄，被告不是毒品列管的協尋人口等情相
    符（見本院卷第53、54、57頁），參酌卷附之臺灣臺中地方
    法院搜索票，其上記載之受搜索人為柯玉芳、余孟錡，搜索
    處所、時間分別為台中市○區○○街380號8樓之35號、99年
    7月23日08：00起至99年7月24日18：00止，有臺灣臺中地方
    法院99年聲搜字2633搜索票1 紙在卷足憑（見原審卷第81頁
    ），足認該日之搜索確係員警依法向法院聲請搜索票所為之
    搜索，是被告辯稱本案員警係無搜索票之違法搜索，即不可
    採。
  (二)按檢察事務官、司法警察官或司法警察因調查犯罪情形及蒐
    集證據之必要，對於經拘提或逮捕到案之犯罪嫌疑人或被告
    ，得違反犯罪嫌疑人或被告之意思，採取其指紋、掌紋、腳
    印，予以照相、測量身高或類似之行為；有相當理由認為採
    取毛髮、唾液、尿液、聲調或吐氣得作為犯罪之證據時，並
    得採取之，刑事訴訟法第205條之2固定有明文，惟其適用前
    提須為經拘提或逮捕到案之犯罪嫌疑人或被告，且採取尿液
    更須有相當理由始可為之。又通緝經通知或公告後，檢察官
    、司法警察官得拘提被告或逕行逮捕之。現行犯，不問何人
    得逕行逮捕之。犯罪在實施中或實施後即時發覺者，為現行
    犯。有下列情形之一者，以現行犯論：(1)被追呼為犯罪人者
    。(2)因持有兇器、贓物或其他物件、或於身體、衣服等處露
    有犯罪痕跡，顯可疑為犯罪人者。檢察官、司法警察官或司
    法警察偵查犯罪，有下列情形之一而情況急迫者，得逕行拘
    提之：(1)因現行犯之供述，且有事實足認為共犯嫌疑重大者
    。(2)在執行或在押中之脫逃者。(3)有事實足認為犯罪嫌疑重
    大，經被盤查而逃逸者。但所犯顯係最重本刑為1 年以下有
    期徒刑、拘役或專科罰金之罪者，不在此限。(4)所犯為死刑
    、無期徒刑或最輕本刑為5 年以上有期徒刑之罪，嫌疑重大
    ，有事實足認為有逃亡之虞者。第130條及第131 條第1項之
    規定，於第1項情形準用之。刑事訴訟法第87條第1項、第88
    條、第88條之1第1項、第3項分別定有明文。
  (三)依前述規定可知，搜索是以發現被告（包含犯罪嫌疑人）、
    犯罪證據及可得沒收之物為目的，而對於被告或第三人之身
    體、物件、電磁紀錄、住宅或其他處所進行搜查之強制處分
    ，其僅於搜索時得以短暫限制受搜索人之行動自由，於發見
    可為證據或得沒收之物，得扣押之（見刑事訴訟法第133 條
    第1 項），未發見應扣押之物者，應付與證明書於受搜索人
    （見刑事訴訟法第125 條），其目的既在發現、保全被告（
    包含犯罪嫌疑人）或犯罪證據，在無得以拘提、逮捕之法定
    要件下，即不得任意於搜索後，以類似拘提、逮捕之方式，
    將受搜索人視為被告或犯罪嫌疑人，且在無自願性同意下而
    將之帶回警局製作筆錄或採取尿液。查本件警員於現場搜索
    時，並未發現被告實施犯罪，又未搜得任何物品，被告亦無
    因持有兇器、贓物等物件或於身體、衣服等處露有犯罪痕跡
    之情事，而可疑被告為犯罪人，已據證人朱家宏於原審審理
    中、證人楊順吉於本院審理中具結證述明確，是被告並非現
    行犯，亦非準現行犯至明，則被告自非屬犯罪中被依法逮捕
    之現行犯或準現行犯，從而員警將被告帶回民生派出所詢問
    ，亦不符逕行逮捕或拘提之法定程序。證人朱家宏於原審雖
    證稱被告係因友人林怡齊係行方不明之毒品人口遭警方帶回
    採尿，故自願陪同林怡齊前來云云，然此為被告所堅決否認
    ，並辯稱：當時員警要其交出身分證查驗身分，並未歸還身
    分證，其不得不跟員警回派出所等語；核與證人楊順吉於本
    院所證：被告黃柏華、林怡齊2 人身分證交給我們後，就帶
    回警局，並非他們自行保管等語相符（見本院卷第59頁），
    益徵被告所稱其身分證被警察拿走，其不得不一同前往派出
    所之辯解非虛，即難認其係自願隨同員警前往派出所。
  (四)另本案員警採取被告尿液，雖經被告表示同意，並有簽立同
    意書（見警卷第5頁），惟參酌刑事訴訟法第131條之1 同意
    搜索之意旨，同意須出於自願性，而是否自願性同意之判斷
    標準，在於是否出於強暴、脅迫、詐欺等公權力之不當施壓
    ，及一般人在同樣情形下得否任意拒絕此2 點，須綜合一切
    情狀而為判斷，例如搜索訊問的方式是否有威脅性、同意者
    意識強弱、教育程度、智商等，均應綜合考慮（參見法院辦
    理刑事訴訟案件應行注意事項第69點後段）。而本案被告在
    並無積極證據足資證明是有同意而自行到警局接受調查之情
    形下，單獨身處警局之環境中，是否能獲釋仍屬不定之數，
    為求獲釋而配合採尿，一般人在此情形下應難認係出於自願
    性同意，故被告於警詢筆錄所載明之同意意旨，並不足作為
    警方得為採取尿液之依據。又依刑事訴訟法第205條之2規定
    ，司法警察（官）固得因調查犯罪情形及蒐集證據之必要，
    對於經拘提或逮捕到案之犯罪嫌疑人或被告，違反犯罪嫌疑
    人或被告之意思，採取其指紋、掌紋、腳印，予以照相、測
    量身高或類似之行為；有相當理由認為採取毛髮、唾液、尿
    液、聲調或吐氣得作為犯罪之證據時，並得採取之，然其前
    提須為經拘提或逮捕到案之犯罪嫌疑人或被告，且採取尿液
    更須有相當理由始可為之。而本案依前述之說明，被告既非
    經合法拘提或逮捕到案，自無上開法條之適用。綜上，本案
    並無任何法律依據允許警員將被告帶回派出所進行詢問、調
    查及採取尿液，故本件警員對被告所為之詢問及採取尿液之
    偵查行為，於法無據。
  (五)再按「除法律另有規定外，實施刑事訴訟程序之公務員因違
    背法定程序取得之證據，其有無證據能力之認定，應審酌人
    權保障及公共利益之均衡維護」，刑事訴訟法第158條之4定
    有明文。而刑事訴訟係以確定國家具體之刑罰權為目的，為
    保全證據並確保刑罰之執行，於訴訟程序之進行，固有許實
    施強制處分之必要，惟強制處分之搜索、扣押，足以侵害個
    人之隱私權及財產權，若為達訴追之目的而漫無限制，許其
    不擇手段為之，於人權之保障，自有未周。故基於維持正當
    法律程序、司法純潔性及抑止違法偵查之原則，實施刑事訴
    訟程序之公務員不得任意違背法定程序實施搜索、扣押；至
    於違法搜索、扣押所取得之證據，若不分情節，一概以程序
    違法為由，否定其證據能力，從究明事實真相之角度而言，
    難謂適當，且若僅因程序上之瑕疵，致使許多與事實相符之
    證據，無例外地被排除而不用，然違背法定程序之情節輕微
    ，若遽捨棄該證據不用，被告可能逍遙法外，此與國民感情
    相悖，難為社會所接受，自有害於審判之公平正義。因此，
    對於違法搜索、扣押所取得之證據，除法律另有規定外，為
    兼顧程序正義及發現實體真實，應由法院於個案審理中，就
    個人基本人權之保障及公共利益之均衡維護，依比例原則及
    法益權衡原則，予以客觀之判斷，亦即宜就(1) 違背法定程
    序之程度；(2) 違背法定程序時之主觀意圖（即實施搜索、
    扣押之公務員是否明知違法並故意為之）；(3) 違背法定程
    序時之狀況（即程序之違反是否有緊急或不得已之情形）；
    (4)侵害犯罪嫌疑人或被告權益之種類及輕重；(5)犯罪所生
    之危險或實害；(6) 禁止使用證據對於預防將來違法取得證
    據之效果；(7) 偵審人員如依法定程序，有無發現該證據之
    必然性；(8) 證據取得之違法對被告訴訟上防禦不利益之程
    度等情狀予以審酌，以決定應否賦予證據能力（最高法院93
    年臺上字第664 號判例意旨參照）。查：本案警員對被告所
    為之詢問及採取尿液之偵查作為難認合於刑事訴訟法之規定
    ，已如前述。本案雖無證據可資證明警員係明知違法並故意
    為之，惟：
  1.被告所涉之毒品危害防制條例第10條第1 項之施用第一級毒
    品罪，為6月以上5年以下有期徒刑之罪；第2 項之施用第二
    級毒品罪，為3 年以下有期徒刑之罪，與同條例及刑法之其
    他罪刑相較，尚非屬於重罪，且施用毒品之犯罪核其性質並
    無危害他人，犯罪手段尚屬平和，而施用毒品者均有相當程
    度之成癮性及心理依賴，其犯罪心態與一般刑事犯罪之本質
    並不相同，應側重適當之醫學治療及心理矯治為宜，是其該
    犯罪所生之實害尚非屬重大。
  2.本案警員違法之偵查行為，剝奪被告之行動自由，已屬侵害
    憲法第8 條所保障之人身自由基本權利，核其侵害情節並非
    輕微。
  3.本案警員違法之偵查行為而取得之被告自白及尿液，及因此
    所衍生之鑑定報告，由本院宣告因違背法定程序而禁止作為
    證據使用，對於導正司法警察機關踐行合法之證據蒐集程序
    ，當有一定之正面效果，亦可抑制類此之違法偵查手段繼續
    發生。
  4.本案偵查並無急迫至不能向檢察官聲請拘票，亦無存有緊急
    或不得已之情形，且其發通知書請被告接受調查，或請檢察
    官核發拘票，亦無實際上困難，並無時效上之延誤，且本案
    依合法方式取得被告自白及尿液，被告若有違反毒品危害防
    制條例之情事，必然會被發覺，但警方卻以違法偵查方式而
    侵害被告之人身自由，其違反法定程序之情節尚非輕微。
  5.是綜合上開情狀予以審酌，客觀上依比例原則及比較法益權
    衡原則，本案警員違法取得之被告自白、採取之尿液，及因
    此送鑑定所得之鑑定報告，均不具有證據能力，不得作為本
    院認事用法之依據。
五、綜上所述，本案被告僅係搜索現場之第三人，其既非現行犯
    ，亦非準現行犯，警員違法逮捕帶回派出所，因此而取得之
    被告自白、採取之尿液，及將尿液送鑑定所得之鑑定報告，
    均不具有證據能力，自均不得作為不利於被告之證據。此外
    ，復查無其他積極證據足以證明被告有何施用毒品之行為，
    被告犯罪即屬不能證明。
六、原審以本件公訴人所舉之證據，尚難證明被告有施用毒品之
    行為。此外，復查無其他積極證據，足資證明被告確有公訴
    人所指前揭犯行，參照上揭法條及判例、判決意旨，因認不
    能證明被告犯罪，而為被告無罪之諭知，並無違誤。本件既
    查無證據證明被告有何檢察官所指之犯行，已詳見前述，而
    原審判決就卷內證據調查之結果，為綜合之判斷、取捨，認
    仍無從證明被告有公訴意旨所指之犯行，其得心證之理由已
    說明甚詳，所為論斷亦難認有違背經驗法則、論理法則，或
    有其他違背法令之情形，自難任意指為違法。檢察官仍執前
    開理由提起上訴，自無可取，應予駁回。
據上論斷，應依刑事訴訟法第368條，判決如主文。
本案經檢察官劉家芳到庭執行職務。
中    華    民    國   100    年    5     月    3     日
            刑事第三庭  審判長法  官  王  增  瑜
                              法  官  廖  柏  基
                              法  官  唐  光  義
以上正本證明與原本無異。
如不服本判決應於收受送達後十日內向本院提出上訴書狀，其未
敘述上訴理由者，並得於提起上訴後十日內向本院補提理由書（
均須按他造當事人之人數附繕本）「切勿逕送上級法院」。
                              書記官  呂  安  茹
中    華    民    國   100    年    5     月    4     日